【裁判字號】    94,保險,58
【裁判日期】    950620
【裁判案由】    給付保險金
【裁判全文】
臺灣臺北地方法院民事判決              94年度保險字第58號
原      告  甲○○
            乙○○
            丁○○
上3人共同
訴訟代理人  蔡正廷律師
複代理人    汪曉君律師
被      告  南山人壽保險股份有限公司
法定代理人  己○○
訴訟代理人  戊○○
被      告  安泰人壽保險股份有限公司
法定代理人  潘燊昌
訴訟代理人  黃宗正律師
上列當事人間給付保險金事件，本院於民國九十五年五月二十五
日言詞辯論終結，判決如下：
    主  文
原告之訴及假執行之聲請均駁回。
訴訟費用由原告負擔。
    事  實
壹、原告方面：
一、聲明：
  (一)被告南山人壽保險股份有限公司 (下稱南山人壽公司)應給
    付原告甲○○新台幣（下同）1,000萬元及自民國93年7月25
    日起至清償日止按年息10%計算之利息。
  (二)被告南山人壽公司應給付原告甲○○、乙○○、丁○○300
    萬元及自93年7月25日起至清償日止按年息10%計算之利息。
  (三)被告安泰人壽保險股份有限公司 (下稱安泰人壽公司)應給
    付原告甲○○、乙○○、丁○○250萬元及自94年1月20日起
    至清償日止按年息10%計算之利息。
  (四)願供擔保請宣告准予假執行。
二、陳述：原告之夫李明哲於84年間，以其自己為要保人及被保
    險人，以原告為受益人，向被告南山人壽公司投保個人人身
    意外平安保險，契約自84年6月20日起生效，並每年續保，
    保險金額為1,000萬元；又李明哲所屬之正暐股份有限公司
    （下稱正暐公司）以該公司為要保人，以該公司員工為被保
    險人，於92年8月間向被告南山人壽公司續投保團體意外傷
    害保險契約，李明哲之意外保險之金額為300萬元，身故受
    益人詳批註書，同一順位之身故受益人有2人以上時，由所
    有受益人平均分配，其配偶及子女即原告甲○○、乙○○、
    丁○○為第1順位之被保險人之身故受益人；再李明哲於84
    年間以自己為要保人及被保險人，指定原告甲○○、乙○○
    、丁○○為受益人，向被告安泰人壽公司投保安泰分紅終身
    壽險，契約自84年3月30日保險生效至終身，終身壽險主契
    約之保險金額為50萬元、意外身故及殘廢保險金額250萬元
    。被保險人李明哲於93年6 月7日夜晚在位於台北市○○○
    路○段138號5樓其同居女友吳錦麗住處浴室內單獨一人洗三
    溫暖，不幸因嘔吐致吸入嘔吐物窒息死亡，經檢察官相驗後
    認為係意外死亡。意外發生後，原告乃以被告所承保之遭遇
    意外事故致死之保險事故已發生為由，請求被告給付保險金
    ，然被告均以李明哲係因嘔吐吸入嘔吐物窒息死亡，並非遭
    受外來突發之意外事故為由，拒絕意外保險部分之保險理賠
    。系爭保險事故具外來性、偶然性，係屬不可預料之意外事
    故，業經法務部法醫研究所確認在案，而所謂「外來突發的
    事故」，依財政部保險司87年8月13日台保司字第871855838
    號函釋示：「凡非因疾病所引起者，皆為外來突發事故」。
    按保險契約率皆為定型化契約，被保險人鮮有依其要求變更
    契約約定之餘地；又因社會之變遷，保險市場之競爭，各類
    保險推陳出新，故於保險契約之解釋，應本諸保險之本質及
    機為能探求，並應注意誠信原則之適用，倘有疑義時，應為
    有利於被保險人之解釋（保險法第54條第2項參照），以免
    保險人變相限縮其保險範圍，逃避應負之契約責任，獲取不
    當之保險費利益，致喪失保險應有之功能，及影響保險市場
    之正常發展。意外傷害保險乃相對於健康保險而言，健康保
    險係承保因疾病所致之損失；意外傷害保險則在承保意外傷
    害所致之損失。人之傷害或死亡之原因，其一來自內在原因
    ，另一則為外在事故（意外事故）。內在原因所致之傷害或
    死亡，係指被保險人因罹犯疾病，細菌感染，器官老化衰竭
    等身体內部因素所致之傷害或死亡；至外來事故（意外事故
    ），則係指內在原因以外之一切事故而言，其事故之發生為
    外來性、偶然性，而不可預見，除保險契約另有特約不保之
    事項外，意外事故均屬意外傷害保險所承保之範圍（最高法
    院92年台上字第2710號判決意旨參照），本件被保險人李明
    哲並非因罹犯疾病，細菌感染，器官老化衰竭等身体內部因
    素所致之死亡，而係因外來性、偶然性，為不可預見所發生
    之事故，自係屬意外事故，被告自應負給付保險金之責，爰
    依兩造間各該保險契約之法律關係，起訴請求被告南山人壽
    公司給付原告甲○○1,000萬元及自93年7月25 日起至清償
    日止按年息10%計算之利息；被告南山人壽公司給付原告甲○○、乙○○、丁○○300萬元及自93年7月25日起至清償日
    止按年息10%計算之利息；及被告安泰人壽公司給付原告甲○○、乙○○、丁○○250萬元及自94年1月20日起至清償日
    止按年息10%計算之利息。
三、證據：提出被告南山人壽公司個人人身意外平安保險要保書
    、被告南山人壽公司團體意外傷害保險保單明細及首頁、被
    告安泰人壽公司安泰分紅終身壽險保險單、臺灣臺北地方法
    院檢察署相驗屍體證明書、被告南山人壽公司及被告安泰人
    壽公司函、被告南山人壽公司委託收據及保險金申請書、被
    告安泰人壽公司94年1月20日回函、法務部法醫研究所鑑定
    人方中民教授93年8月3日鑑定報告書影本等為證。
貳、被告南山人壽公司方面：
一、聲明：
  (一)原告之訴及假執行之聲請均駁回。
  (二)如受不利判決，願供擔保請准宣告免為假執行。
二、陳述：
    本件被保險人李明哲於93年6月7日下午9時45分許，經訴外
    人吳錦麗發現發現陳屍於三溫暖烤箱內，經報請檢察官相驗
    ，法醫判定死亡原因為「因嘔吐吸入嘔吐物窒息死亡」，檢
    察官於相驗屍體證明書死亡方式欄勾記死亡方式為「意外」
    ，惟李明哲嘔吐之原因為使用烤箱設備發生身體機能不適，
    此情形與非疾病、外來性、突發性意外要件不符，即並不符
    合南山人壽個人人身意外平安保險保險單基本條款第2條「
    被保險人於本契約有效期間內，因遭意外傷害事故，致其身
    體蒙受傷害或因而殘廢或死亡時，本公司依照本契約約定，
    給付保險金」及團體意外傷害保險契約基本條款第10條「被
    保險人於本契約有效期間內，因遭意外傷害事故，致其身體
    蒙受傷害或因而殘廢或死亡時，本公司依照本契約約定，給
    付保險金。前項所稱意外傷害事故，係指非由疾病引起之外
    來突發事故」之要件，不得請求意外致死之保險金。檢察官
    相驗屍體證明書中，雖勾選被保險人死亡原因為意外死亡，
    惟該相驗屍體證明書所稱之意外，與保險契約中所謂之意外
    ，係以被保險人遭遇外來、突發的意外傷害事故，致身體蒙
    受傷害以致死亡之定義不同，不能因相驗屍體證明書勾選意
    外，即認定被保險人吸入嘔吐物窒息死亡符合系爭保險契約
    意外之要件，原告請求被告給付保險金，為無理由，請予駁
    回。
、被告安泰人壽公司方面：
一、聲明：
  (一)原告之訴及假執行之聲請均駁回。
  (二)如受不利判決，願供擔保請准免予假執行。
二、陳述：除引用安泰分紅終身壽險保險契約附加安泰意外傷殘
    保險附約第2章第1條主張被保險人李明哲嘔吐之原因為使用
    烤箱設備發生身體機能不適，此情形與非疾病、外來性、突
    發性意外要件不符，即並不符合「非由疾病引起之外來突發
    事故」之要件，不得請求意外致死之保險金外，其餘陳述與
    被告南山人壽公司相同。
肆、本院依職權調閱臺北臺北地方法院檢察署93年度相字第375
    號卷宗。
    理  由
壹、程序方面：
一、美商美國安泰人壽保險股份有限公司臺灣分公司因報奉財政
    部核准，自95年3月1日起，將其全部營業; 資產及負債，因
    分割而由新設立之安泰人壽保險股份有限公司承受，由潘燊
    昌擔任法定代理人，並以登載新聞紙之方式公告，有行政院
    金融監督管理委員會95年1月6日金管保三字第0940213393 0
    號函、公司設立登記表、公告附卷可稽（見本院卷第129 至
    131頁），是被告美商美國安泰人壽保險股份有限公司臺灣
    分公司安泰人壽保險股份有限公司承受訴訟，經兩造同意，
    核與民事訴訟法第254條第1項規定相符。
二、本件原告訴之聲明第1項原為：被告南山人壽公司應給付原
    告甲○○1,000萬元、應給付原告丙○○300萬元，並均及自
    93 年7月25日起至清償日止按年息10%計算之利息，於訴訟
    進行中，撤回原告丙○○部分，並將此部份訴之聲明變更為
    ：(一)被告南山人壽公司應給付原告甲○○1,000萬元及自93
    年7月25日起至清償日止按年息10%計算之利息；(二)被告南山
    人壽公司應給付原告甲○○、乙○○、丁○○300萬元及自
    93年7月25日起至清償日止按年息10%計算之利息，經被告南
    山人壽公司同意，且不甚礙被告之防禦及訴訟之終結，符合
    民事訴訟法第255條第1項第1款及第7款規定，應予准許。
貳、實體方面：
一、本件原告起訴主張：原告之夫李明哲以其自己為被保險人，
    原告甲○○為受益人，向被告南山人壽公司投保意外險；以
    原告甲○○、乙○○、丁○○為受益人，向被告安泰人壽公
    司投保意外險；又李明哲所屬之正暐公司以該公司為要保人
    ，以該公司員工為被保險人，向被告南山人壽公司續投保團
    體意外傷害保險契約，李明哲之意外保險之金額為300萬元
    ，李明哲死亡時之身故受益人為批註書上第1順位之配偶及
    子女即原告甲○○、乙○○、丁○○，於契約有效期間內，
    被保險人李明哲在住處洗三溫暖，不幸因嘔吐致吸入嘔吐物
    窒息死亡。意外發生後，原告依程序分別向被告請求給付保
    險金，被告竟以被保險人係因嘔吐吸入嘔吐物窒息死亡，並
    未遭受外來突發之意外傷害事故，與保險條款約定之給付要
    件尚有不符而拒絕給付保險金。然依財政部保險司87年8 月
    13日台保司字第871855838號函釋示：「凡非因疾病所引起
    者，皆為外來突發事故」，即外來事故（意外事故），則係
    指內在原因以外之一切事故而言，其事故之發生為外來性、
    偶然性，而不可預見，除保險契約另有特約不保之事項外，
    意外事故均屬意外傷害保險所承保之範圍，本件被保險人李
    明哲並非因罹犯疾病，細菌感染，器官老化衰竭等身体內部
    因素所致之死亡，而係因外來性、偶然性，為不可預見所發
    生之事故，自係屬意外事故，被告自應負給付保險金之責，
    爰依各該保險契約之法律關係，請求被告南山人壽公司給付
    原告甲○○1,000萬元及自93年7月25日起至清償日止按年息
    10%計算之利息；被告南山人壽公司給付原告甲○○、乙○○、丁○○300萬元及自93年7月25日起至清償日止按年息10
    %計算之利息；及被告安泰人壽公司給付原告甲○○、乙○○、丁○○250萬元及自94年1月20日起至清償日止按年息10
    %計算之利息。被告南山人壽公司及被告安泰人壽公司則均
    以：法醫學上之意外（unexpected sudden death）與保險
    學上之意外（accident）涵意並不相同，保險學上之意外專
    指外來突發之災害，而法醫學上之意外，則尚含急病暴斃死
    亡在內，亦即法醫學上之意外，係指出乎意料之外，法醫學
    上之急死，僅意指死亡之結果係屬不可預料，並非保險法及
    系爭保險契約對保險事故所稱之意外。系爭保險契約均約定
    意外傷害事故係指非由疾病引起之外來突發事故，而所謂外
    來事故，係指來自自身以外之事故而言，依目前實務所持見
    解一致認為，吸入嘔吐物導致窒息死亡，是純屬自身因素所
    致，並無外力因素介入，不符合保險契約「遭受外來突發意
    外事故」之要件，自不得請求意外致死之保險金。本件被保
    險人係因嘔吐吸入嘔吐物窒息死亡，雖其致死結果係屬意外
    ，但其死亡原因之吸入嘔吐物係自身身體機能不適而嘔吐之
    因素所致，並無外力介入，自與保險契約約定遭遇外來突發
    意外事故致死之要件不符，原告據此請求被告給付意外死亡
    之保險金為無理由等語，資為抗辯。
二、本件原告主張其夫李明哲於84年間，以其自己為要保人及被
    保險人，分別以原告甲○○為受益人及原告甲○○、乙○○
    、丁○○為受益人，向被告南山人壽公司及被告安泰人壽公
    司投保意外傷害保險，各該契約自84年6月20日起生效及自
    84年3月30日起生效至終身，並每年續保，保險金額分別為
    1,000萬元及250萬元；又李明哲所屬之正暐公司以該公司為
    要保人，以該公司員工為被保險人，於92年8月間向被告南
    山人壽公司續投保團體意外傷害保險契約，李明哲之意外保
    險之金額為300萬元，身故受益人為依批註書為原告甲○○
    、乙○○、丁○○。在保險契約有效期間內，被保險人於93
    年6月7日夜間窒息死亡，故依保險契約條款之約定向被告等
    請求保險給付，被告拒絕理賠等情，業據其提出被告南山人
    壽公司個人人身意外平安保險要保書、被告南山人壽公司團
    體意外傷害保險保單明細及首頁、被告安泰人壽公司安泰分
    紅終身壽險保險單、臺灣臺北地方法院檢察署相驗屍體證明
    書、被告南山人壽公司及被告安泰人壽公司函、被告南山人
    壽公司委託收據及保險金申請書、被告安泰人壽公司94年1
    月20日回函、法務部法醫研究所鑑定人方中民教授93年8月3
    日鑑定報告書影本等為證（見本院卷第11至29頁、第34、35
    頁、第88至93頁），且為被告富邦人壽公司及被告安達保險
    公司所不否認，堪信為真實。惟被告均抗辯被保險人係因吸
    入嘔吐物窒息死亡純屬自身因素所致，並無外力因素介入，
    不符合保險契約約定「非由疾病引起之外來突發事故」之要
    件，故本件兩造爭執點為吸入嘔吐物窒息死亡是否屬於意外
    傷害事故導致死亡。
三、經查，依臺灣臺北地方法院檢察署相驗屍體證明書所載，李
    明哲之死亡原因係因嘔吐吸入嘔吐物窒息死亡（見本院卷第
    27頁），法務部法醫研究所鑑定人方中民教授93年8月3日鑑
    定報告書亦表示：「死者李明哲，男，54歲，因嘔吐吸入嘔
    吐物窒息死亡，意外」等語（見本院卷第93頁），且經本院
    於94年度保險字第114號案函詢法務部法醫研究所就「李明
    哲先生使用烤箱身體不適發生嘔吐與所罹糖尿病、心冠動脈
    狹窄或93年6月7日上呼吸道感染等疾病有無因果關係」表示
    意見，該所原鑑定人研判嘔吐之發生乃臨時事件，與原患疾
    病無直接因果關係等語，亦有法務部法醫研究所94年12月27
    日法醫理字第0940005177號函在卷憑（見本院卷第107頁）
    ，被保險人李明哲經法醫師依其專業檢驗認定死因為嘔吐窒
    息死亡，且與原患疾病無直接因果關係，應屬無誤。至原鑑
    定人於95年3月31日法務部法醫研究所函係重申李明哲死亡
    方式仍歸於意外（見本院卷第141頁），並未表示李明哲之
    死亡與疾病有直接因果關係。
四、按意外傷害或死亡之定義，學說有原因說及結果說之區別，
    如採結果說，不問原因是否出於意外，若於結果出於意外者
    ，即屬意外傷害或意外死亡，但採原因說時，必須導致傷害
    或死亡之外界原因係出於意外者，方屬意外傷害或死亡，若
    結果出於意外，而原因非出於意外者乃非意外傷害或死亡；
    又本件原告之夫李明哲與被告南山人壽公司簽訂之個人人身
    意外平安保險契約第2條及團體意外傷害保險契約第10條約
    定：「意外傷事故係指非由疾病引起之外來突發事故」，其
    與被告安泰人壽公司簽訂之安泰分紅終身壽險保險契約附加
    安泰意外傷殘保險附約第2章第1條約定：「意外傷害事故，
    指非由疾病引起之外來突發事故」，保險契約既明確使用「
    非由疾病引起之外來突發事故」之字句，在解釋上可確定係
    採原因說，而非結果說；前開約定所稱外來而突發事故須一
    為外來的，即限定引起事故之原因出於自身以外之事故，二
    為突發的，即外在環境急速的變化，以致不可預期或出乎預
    料之外，於滿足此二項條件，始能謂係外來而突發之事故。
    本件被保險人李明哲係因嘔吐吸入嘔吐物窒息死亡，已如上
    述，雖李明哲吸入嘔吐物窒息死亡結果係屬意外，但其死亡
    之原因為吸入嘔吐物之自身因素所致，並無外力因素介入，
    不符前述「外來突發事故」之要件，故原告請求被告等給付
    保險金，尚屬無據。又臺灣臺北地方法院檢察署相驗屍體證
    明書中，雖勾選李明哲之死亡原因為意外死亡，鑑定人之鑑
    定報告書亦稱李明哲之死亡原因為意外，但此係排除李明哲
    死因為自殺、他殺以外之情形，所為之勾選，該證明書及鑑
    定報告書所稱之意外，與保險契約所稱之意外事故不同，尚
    不能以該證明書及鑑定報告書認定為意外死亡，附此敘明。
五、綜上所述，原告雖主張其夫李明哲因嘔吐吸入嘔吐物窒息死
    亡，係屬意外，惟李明哲之死亡原因為其自身因素所致，與
    保險契約所定之外來突發事故之要件不符。從而，原告基於
    保險契約請求被告南山人壽公司給付原告甲○○1,000萬元
    及自93年7月25日起至清償日止按年息10%計算之利息；被告
    南山人壽公司給付原告甲○○、乙○○、丁○○300萬元及
    自93年7月25日起至清償日止按年息10%計算之利息；及被告
    安泰人壽公司給付原告甲○○、乙○○、丁○○250萬元及
    自94年1月20日起至清償日止按年息10%計算之利息，均為無
    理由，不應准許。原告之訴既經駁回，其假執行之聲請，失
    所依據，併予駁回。
六、兩造其餘之攻擊防禦方法，與本件結論之判斷不生影響，爰
    不一一論述，附此敘明。
七、據上論結，本件原告之訴為無理由，依民事訴訟法第78條，
    判決如主文。
中    華    民    國    95    年    6     月    20    日
                  民事第三庭    法  官  曾啟謀
以上正本係照原本作成
如對本判決上訴，須於判決送達後20日內向本院提出上訴狀
中    華    民    國    95    年    6     月    20    日
                                書記官  王月伶


司法院資訊處製作；財團法人民間司法改革基金會備份。
